臺灣高等法院臺中分院刑事判決
111年度上訴字第549號

上  訴  人  
即  被  告  尤小鈴


指定辯護人  本院公設辯護人郭博益  
上列上訴人因偽造有價證券案件，不服臺灣彰化地方法院110年
度訴字第710號中華民國111年1月7日第一審判決（起訴案號：臺
灣彰化地方檢察署110年度偵字第9627號），提起上訴，本院判
決如下：
    主  文
原判決撤銷。
尤小鈴犯偽造有價證券罪，處有期徒刑參年壹月。未扣案偽造「
尤永祥」正方形楷體印章壹枚沒收。
    事  實
一、緣尤小鈴於民國103年至106年間與尤永祥交往，並於交往期
    間內，獲尤永祥授權，簽發使用尤永祥向彰化區漁會申辦之
    帳號00000-00-000000-0支票帳戶支票及該帳戶約定使用之
    「尤永祥」圓形篆文印章，用以支付米店生意之帳款。嗣尤
    小鈴與尤永祥於106年11月間分手後，僅將該圓形篆文印章
    返還予尤永祥，但仍保有尤永祥支票帳戶內包括支票號碼FA
    0000000號在內之數量不詳空白支票。詎尤小鈴竟意圖供行
    使之用，基於偽造有價證券之犯意，未經尤永祥之同意或授
    權，於109年農曆春節至同年5月初間之某日，先在不詳處所
    ，委由不知情之成年刻印人員偽刻「尤永祥」之正方形楷體
    印章1枚，再以該印章在支票號碼FA0000000號支票發票人欄
    位偽造「尤永祥」印文1枚，並以手寫方式填載票面金額新
    臺幣「參佰參拾萬元正」、「0000000」，發票日期「109年
    9月30日」，而偽造以尤永祥為發票人之支票1紙（下稱本案
    支票），再於109年5月初，在彰化縣鹿港鎮交付給陳○娥，
    用以擔保先前與陳○娥間之金錢債務而行使之。嗣陳○娥因本
    案支票所載金額與債務數額不符，乃將本案支票予以拍照存
    證後，將之交還尤小鈴，並要求尤小鈴換開其他票據作為擔
    保，然尤小鈴拒不清償債務，陳○娥乃向臺灣彰化地方法院
    聲請核發支付命令，因尤小鈴聲明異議而視為起訴，經尤永
    祥於該民事事件言詞辯論時到庭否認簽發本案支票，陳○娥
    始知悉上情。
二、案經陳○娥訴由臺灣彰化地方檢察署檢察官偵查起訴。
    理  由
壹、證據能力之說明：
    本件認定事實所引用之卷內所有卷證資料（包含人證、物證
    、書證），並無證據證明係公務員違背法定程序所取得，與
    本案事實亦有自然之關連性，檢察官、上訴人即被告尤小鈴
    （下稱被告）及辯護人於準備程序迄至本案言詞辯論終結，
    均不爭執該等卷證之證據能力或曾提出關於證據能力之聲明
    異議，且卷內之傳聞書證，亦無刑事訴訟法第159條之4之顯
    有不可信之情況或其他不得作為證據之情形，本院認引為證
    據為適當，是依刑事訴訟法第159條之4、之5等規定，下述
    認定事實所引用之證據方法均有證據能力。　　
貳、認定犯罪事實所憑之證據及理由：
一、訊據被告固坦承本案支票上之「參佰參拾萬元正」、「0000
    000」、「109年9月30日」等文字確係其本人親自書寫完成
    ，但否認有何偽造有價證券犯行，辯稱：在與尤永祥交往期
    間，因尤永祥欲以本案支票票貼借錢，故依尤永祥指示而在
    本案支票上書寫「參佰參拾萬元正」、「0000000元」、「1
    09年9月30日」等文字後，再將本案支票交還予尤永祥本人
    親自蓋印，其從未保管尤永祥支票帳戶之印鑑章等語。
二、經查：
　㈠尤永祥向彰化區漁會申辦之帳號00000-00-000000-0支票帳戶
    所約定使用者為「尤永祥」圓形篆文印章，而本案支票為尤
    永祥上開彰化區漁會支票帳戶之支票，支票發票人欄位則蓋
    有「尤永祥」正方形楷體之印文1枚，且係由被告以手寫方
    式填載票面金額「參佰參拾萬元正」、「0000000元」、發
    票日期「109年9月30日」等情，有彰化區漁會支票存款帳戶
    之開戶申請書、本案支票之翻拍照片在卷可稽，並據被告供
    承：金額330萬元，國字及阿拉伯數字都是我自己寫的等語
    明確（見他字卷第69頁，偵卷第103頁，本院卷第267頁)，
    是本案支票發票人欄所蓋印章，與尤永祥留存印鑑不符；本
    案支票上相關阿拉伯及國字數字等，均係被告親自書寫完成
    等情，足可認定。
  ㈡證人陳○娥就其取得本案支票之緣由，於原審及本院審理時證
    稱：106年3月13日自鹿港信用合作社帳號00000000000000號
    帳戶提領新臺幣100萬元借予被告，被告則交付其本人所有
    票號0000000號、面額100萬元之支票，該支票並在同年5月1
    5日經其提示兌現。嗣其又在106年5月17日自前述鹿港信用
    合作社帳戶提領100萬元借予被告，但被告本次並未交付任
    何票據，且經多次催討均未獲清償，108年間被告再度向其
    開口借款50萬，並稱會連同前述100萬元借款一併清償，其
    遂再於108年12月16日自前述鹿港信用合作社提領30萬元，
    連同家中原有現金20萬元，合計50萬元借予被告，被告並簽
    發交付其本人所有面額各20萬元、30萬元之支票2張，但發
    票日屆至後，被告以其經營六合彩遭警方查獲，支票帳戶已
    無存款為由，要求其勿提示前述2張支票，並稱會再交付其
    餘支票後，即取回該2張支票，經其多次催討，被告遂交付
    本案支票，但因本案支票票面金額330萬元與2人間150萬元
    之借款金額不符，其便在108年5月5日將本案支票拍照留證
    後，於翌日交還予被告等語在卷，並有其所提本案支票翻拍
    照片在卷可稽（見原審卷第149至169頁，本院卷第275至296
    頁，偵卷第103頁）。
　㈢而證人陳○娥所有鹿港信用社帳戶於106年3月13日經提領100
    萬元、106年5月15日提示兌現票號0000000號、面額100萬元
    支票，又於106年5月17日、108年12月16日分別有100萬元、
    30萬元提領紀錄等情，有證人陳○娥前述鹿港信用合作社存
    戶往來明細、元大商業銀行股份有限公司作業服務部110年1
    1月26日函檢附之票號0000000號支票影本在卷可稽（見偵卷
    第23至25頁、第33頁，原審卷第199至201頁），此等資金進
    出情形，核與證人陳○娥前述證詞相符。而被告雖否認證人
    陳○娥上開帳戶資金之進出與其有關，並辯稱：票號0000000
    號之面額100萬元支票係其借予尤永祥向第三人借貸金錢之
    用，不清楚尤永祥是向何人借錢，其與陳○娥間從無任何金
    錢借貸等語，但證人尤永祥證述：與陳○娥間並無金錢借貸
    關係；證人陳○娥亦證稱：與尤永祥稍微認識，沒有往來，
    亦無金錢借貸等語（見本院卷第199頁、第293至294頁），
    可認上開元大商業銀行0000000號之100萬元支票應係由被告
    交付予證人陳○娥用以清償106年3月13日之100萬元借款無誤
    ，亦即被告與證人陳○娥在本案支票原因關係債權發生前之1
    06年3月13日即已有高達100萬元之金錢借貸關係，被告辯稱
    2人從無金錢借貸往來關係等語，顯非事實。再者，依卷附
    證人陳○娥與被告間之LINE對話紀錄可知，證人陳○娥自109
    年3月至同年7月間頻繁聯絡被告，多次傳送「小鈴明天是25
    號希望你們言則有信」、「小鈴什麼時候可以拿」、「請回
    我」、「請你回我不要不接也不是辦法講清楚」、「（傳送
    第一銀行存摺）你轉好賴給我我去領給人家」、「小鈴你根
    本沒誠意要還我你是在耍我明明是你約我電話又不接這樣是
    什麼意思」、「小鈴我等你電話希望你敢做敢當每次都說你
    很忙當藉口」、「小鈴你不要逃避事情總要解決」等訊息與
    被告，被告則多未予回應甚至拒接電話，此有對話紀錄翻拍
    照片在卷為憑（見偵卷第107至117頁），
　　觀諸證人陳○娥積極地希望被告出面解決問題，並傳送銀行
    存摺影本與被告，且抱怨被告毫無誠意要還錢，被告面對證
    人陳○娥咄咄逼人之態勢，則僅消極沉默、逃避以對，此等
    情狀亦核與證人陳○娥前述關於被告於106年5月17日、108年
    12月16日向其借款後，屢次催討均未獲回應之證詞內容相符
    。準此，亦足以佐證證人陳○娥上開被告因金錢借貸而交付
    本案支票之證詞，應屬真實可信。
　㈣被告於106年與尤永祥交往期間，獲得尤永祥授權而得簽發使
    用尤永祥向彰化區漁會申辦之支票用以支付其所經營米店生
    意之帳款，嗣2人分手後，被告以領取之支票均已使用完畢
    而無剩餘為由，僅將支票帳戶約定使用之圓形篆文印章交還
    予尤永祥等情，業經證人尤永祥於偵查、本院審理時證述：
    「（問：你申請那個支票帳戶，用了多久？用了幾張？）支
    票帳戶申請下來後，都是尤小鈴在使用，我只有拿來支付車
    貸的車款，車子是用我的名義購買，除此之外，都是尤小鈴
    使用。我跟尤小鈴分手後，我有要求她把剩下的支票還我，
    但他都沒有還我」、「（問：交往期間，如果尤小鈴要開支
    票，印章是放在她哪裡？還是要找你蓋章？）印章一開始就
    放在她那邊，畢竟當時在交往，我也是信任她，後來分手後
    ，我才拿回印章」、「（問：你彰化區漁會的支票，總共一
    整本都交給她使用，那你知道空白支票的數量是多少嗎？）
    我最後拿回來的只有拿到票頭而已，跟我的印鑑」、「（問
    ：印鑑是圓形篆刻的？）嗯，沒錯」、「（問：你分手的時
    候，沒有同居了，你說你要跟她索討空白支票？）她只有拿
    票頭跟印鑑還我而已」、「（問：另外空白支票有沒有清點
    ？）沒有，她說她都用掉了，沒有了，她說沒有票了」等語
    （見他卷第45頁，本院卷第196至197頁），被告並坦承交往
    期間確曾使用尤永祥彰化區漁會支票用以支付米店生意帳款
    等語在卷（見原審卷第260頁），則被告於2人分手後，仍執
    有尤永祥彰化區漁會支票帳戶數量不詳之空白支票，但不再
    持有該支票帳戶之圓形篆刻印鑑章等情，當可認定。而被告
    雖否認本案支票發票人欄正方形楷體「尤永祥」印文係其所
    蓋用，並辯稱：係在與尤永祥同居而尚未分手期間，依照尤
    永祥指示而在本案支票上填寫金額、日期等數字後，再將本
    案支票交還予尤永祥本人親自用印，其從未保管尤永祥印章
    等語（見本院卷第203至204頁、第267至268頁），然尤永祥
    否認曾指示被告於本案支票上書寫日期、金額等文字，並於
    本院審理時證稱：「（問：你有沒有印象是你請尤小鈴寫這
    一張支票的這些金額、日期？） 沒有，這寫也寫錯了，我
    有可能叫人家寫錯的嗎？330萬元」、「（問：現在是問你
    說，你有沒有請她寫這些金額跟日期呢？）沒有。這個日期
    我也已經被關了，要怎麼請她幫我寫？這個日期我已經在彰
    監服刑了，怎麼請？這不可能吧」、「（問：你說發票日10
    9年9月30日這個日期，你在監獄執行？）對，我都人已經在
    彰監執行了」、「（問：在你們交往期間，這個支票還有你
    的印鑑章，都是誰在保管？）給尤小鈴，要不然她怎麼開票
    出去？然後我們分手的時候，我就要回來了」等語明確（見
    本院卷第198至199頁、第202頁）。且尤永祥因在106年7月1
    0日傷害、恐嚇被告，而經臺灣彰化地方法院107年4月23日
    以107年度簡字第322號判決判處罪刑在案，有該刑事判決書
    在卷為憑（見本院卷第239至240頁），被告並稱：106年11
    月與尤永祥分手而不再往來（見他卷第131頁），則尤永祥
    應無在106年2人尚未交惡前，即預先指示被告填寫近3年後
    之「109年9月30日」本案支票之必要，又尤永祥因毒品案件
    於109年8月7日起入監服刑，此有臺灣高等法院被告在監在
    押全國紀錄表附卷可稽（見原審卷第121至123頁），亦無於
    本案支票發票日之109年9月30日親自蓋用印鑑之可能，是被
    告前述辯詞，顯無可採。從而，被告應是面臨陳○娥催討債
    務，而未經證人尤永祥之同意或授權，委由不知情之人偽刻
    「尤永祥」之正方形楷體印章1個，並以該印章在本案支票
    發票人欄位偽造「尤永祥」印文1枚，並由其本人親自填寫
    金額、日期等文字，而偽造完成本案支票，並持之向陳○娥
    行使。至於尤永祥彰化區漁會支票帳戶雖於106年11月後按
    月仍有16,140元之票據兌現，但此係被告在2人分手之前預
    先開立數十張支票交予車商按月提示兌現之用，此據其供稱
    「金額16140元的票，都是尤永祥買車的車款，都是我開的
    ，我是一次開10幾張給車行，讓他們時間到去提示」等語在
    卷（見原審卷第264頁），此等票據往來情況核與證人尤永
    祥前述證稱106年間分手後即取回支票帳戶圓形篆刻印鑑章
    之證詞，並無矛盾之處，併此敘明。
　㈤被告又辯稱：若其有在106年5月17日向陳○娥借款100萬元，
    何以陳○娥未要求其交付票據作為證據或擔保，又被告所有
    鹿港鎮農會支票號碼FA0000000至FA0000000共100張支票中
    ，並無票面金額30萬元、20萬元者，陳○娥稱被告於108年12
    月間因借款50萬元而交付面額30萬元、20萬元之農會支票等
    語，顯非事實；另依陳○娥所述，2人間之債務僅有150萬元
    ，被告豈有偽造並交付高達330萬元之本案支票之必要，且
    陳○娥於收受後，又何以會將之交還，此均與常情不符等語
    。然查：
　①被告於106年3月間向陳○娥借款100萬元，而其所交付之元大
    商業銀行面額100萬元支票，並於106年5月15日經陳○娥提示
    而獲兌現，業據本院認定如上，又陳○娥經營小吃店生意，
    與被告經營之米店有數十年之生意往來，顯見彼此之間本來
    就有相當之情誼，嗣被告交付之票據順利提示兌現後，當讓
    陳○娥對被告還款資力及承諾更具信心。證人陳○娥於本院審
    理時亦證述：「她說這次不用開支票，大家互相守信用，我
    想我跟她生意上往來這麼久，所以我就信任她」、「她只有
    說之前就有還我了，因為有信用所以要我再借給她，她不會
    給我怎麼樣」、「因為我跟她有3、40年的生意往來，我也
    是信任她」等語（見本院卷第279頁），則被告於元大商業
    銀行支票提示兌現後2天，再度開口向陳○娥借貸100萬元時
    ，陳○娥信賴被告仍會與前次借款般依約清償，而未再堅持
    被告需交付票據或借據，核與常理無違。
　②被告所有鹿港鎮農會支票號碼FA0000000至FA0000000共100張
    支票中，並無與證人陳○娥證稱被告曾交付之金額30萬元、2
    0萬元相符者，固有被告所提支票存根、支票影本在卷為憑
    （見原審卷第67至119頁）。然除本案外，證人陳○娥別無其
    他使用票據之經驗，此據其證述「（問：你有沒有跟別人有
    用票來往？）沒有，我沒有」、「（問：你以前都沒有跟人
    家用過票就對了？）沒有」、「（問：你的意思是說你只有
    跟被告有用票的關係而已，其他的沒有？）對」、「（問：
    既然你跟別人都沒有用過票，那代表你對支票也不瞭解，為
    什麼妳會收她的票？）我想大家都有在做生意來往，我信任
    她，我怎麼會知道」等語（見本院卷第295頁），又其於原
    審審理時，對於被告係元大商業銀行票號0000000號、面額1
    00萬元支票發票人此一有利於其之事項，竟毫不所悉，猶相
    信被告說詞而誤認該支票為尤永祥所有，被告並非發票人，
    此觀之其證述：「（問：你以前拿到尤永祥的票，金額是多
    少？）之前只有3月份那張（註：指原大商業銀行票號00000
    00號支票）被告拿給我的，她說尤永祥的票是她在用的」、
    「（問：106年這張100萬元的票，是否是尤永祥的票？）是
    」、「（問：現在要確認的是票是何人的？）她是跟我說票
    是尤永祥的，我也不懂」等語至明（見原審卷第167至169頁
    ），亦足以說明證人陳○娥對於票據使用之經驗及知識有嚴
    重欠缺。再衡以被告與尤永祥同姓氏，且2人支票印鑑章均
    是圓形篆文（見他卷第89頁，原審卷第201頁），形制相同
    ，且字跡難以一眼即可明確分辨。從而，證人陳○娥應是受
    前述因素影響而誤認被告所交付之面額30萬元、20萬元支票
    係被告本人所有鹿港鎮農會支票。況且證人陳○娥確有於108
    年12月16日自鹿港信用合作社提領30萬元之客觀事實，自不
    能僅以其證詞有若干瑕疵而全盤不予採信。
　③本案支票之金額固與被告積欠陳○娥之150萬元債務不相符合
    ，但本案支票既是被告盜刻尤永祥印鑑而偽造，本無提示兌
    現之可能，被告本身並不會因票據金額之多寡而受有金錢損
    失，其應是刻意提高支票金額藉以安撫陳○娥。又陳○娥收受
    本案支票後，即因票面金額與實際借款數額不符，而要求被
    告重新簽發支票，此經其證述在卷（見本院卷第284至285頁
    ），雖未等待被告簽發並交付新支票即將本案支票歸還，但
    同時有以拍照方式留存本案支票作為證據資料，並非毫無作
    為，是被告執此事由抗辯證人陳○娥證詞之真實，並無可採
    。
　④陳○娥請求被告清償150萬元借款之清償債務訴訟，雖經臺灣
    彰化地方法院109年度訴字第1270號判決敗訴確定，但審理
    事實之刑事法院，應自行調查證據，以為事實之判斷，不受
    民事判決之拘束。本院依據調查所得之證據，認定被告確有
    偽造本案支票而交付陳○娥供作借款擔保之用，尚不受清償
    債務之民事訴訟，因陳○娥無法舉證證明雙方消費借貸合意
    及交付金錢等事實，致受敗訴判決效力之拘束。況且該民事
    判決理由中，並未論及陳○娥所有鹿港信用合作社帳戶資金
    支出紀錄、證人尤永祥不利被告之證詞及被告坦承於本案支
    票上書寫文字等證據資料，何以不足為有利陳○娥之認定
　　，採證認事即有缺漏不足之處，是否符合實情亦有疑問，自
    難執為有利被告之認定。是被告以陳○娥請求清債債務民事
    案件業經判決駁回確定，辯稱其無因積欠陳○娥債務而偽造
    本案支票之動機等語，並無可採。
參、論罪之說明：
一、核被告所為，係犯刑法第201條第1項之偽造有價證券罪。
二、被告利用不知情之人偽造「尤永祥」正方形楷體印章1枚，
    為間接正犯。被告偽造「尤永祥」正方形楷體印章，持以蓋
    印而偽造本案支票上「尤永祥」之印文，為偽造該有價證券
    之部分行為；偽造支票後復持以行使，其行使之低度行為，
    為偽造之高度行為所吸收，均不另論罪。
三、被告前因賭博案件，經臺灣彰化地方法院106年度簡字第268
    4、2716號判決判處有期徒刑5月、4月，應執行有期徒刑8月
    確定，於107年5月21日易科罰金執行完畢，有臺灣高等法院
    被告前案紀錄表在卷可稽，其受有期徒刑之執行完畢，5年
    以內故意再犯有期徒刑以上之罪，固符合刑法第47條第1項
    累犯所定之要件，惟參酌司法院釋字第775號解釋意旨，法
    院仍應於個案量刑時，具體審酌各項因素，綜合判斷被告有
    無特別惡性及對刑罰反應力薄弱等情，以裁量是否加重最低
    本刑。本院審酌被告本案所犯偽造有價證券罪，與前案所犯
　　賭博罪，犯罪類型、行為態樣及保護法益均不相同，難以被
    告曾犯上開賭博罪之事實，即認其本次犯行有特別惡性或對
    刑罰反應力薄弱之情，爰依上開解釋意旨，裁量不予加重本
    刑。　　　　
肆、撤銷改判及科刑之審酌：
一、原審認被告犯罪事證明確，而予以論罪科刑，固非無見。然
    被告本案所為尚無依累犯規定裁量加重其刑之必要，業經本
    院說明如上，原審援引刑法第47條第1項累犯規定加重其刑
    ，難認允當，又本案支票業經被告撕毀而不復存在（詳後述
    ），原審諭知其上偽造之發票人「尤永祥部分」沒收，亦有
    微瑕。被告否認犯罪提起上訴，然所辯各情，均無可採，業
    經本院詳予說明如上，其上訴雖無理由，但原判決既有上開
    違誤之處，仍屬無可維持，自應由本院將之撤銷改判。
二、爰以行為人責任為基礎，審酌被告向陳○娥借款後，竟偽造
    本案支票向陳○娥行使，藉此取信於陳○娥，且票面金額高達
    330萬元，危害票據信用甚鉅，又否認犯罪且未與陳○娥、尤
    永祥達成和解，兼衡其經營米店、高中畢業、領有輕度身心
    障礙證明等一切情狀，量處主文第2項所示之刑。
三、偽造之「尤永祥」正方形楷體印章1個，雖未扣案，但不能
    證明已經滅失，應依刑法第219條之規定，不問屬於犯人與
    否，沒收之。而本案支票並未扣案，且經被告撕毀，此據證
    人陳○娥於本院審理時證述明確（見本院卷第291頁），足徵
    偽造之本案支票業已滅失而不存在，爰不另為沒收之諭知。
據上論斷，應依刑事訴訟法第369條第1項前段、第364條、第299
條第1項前段，判決如主文。
本案經檢察官張嘉宏提起公訴，檢察官林彥良到庭執行職務。
中　　華　　民　　國　　111 　年　　11　　月　　2 　　日
        　　刑事第六庭    審判長法　官  吳  進  發
　　　　　　　　　　　　　　    法　官  許  冰  芬
 　　　　　　　　　　　 　　　  法　官  鍾  貴  堯     
　　　　　　　　　　　　　　　                      
以上正本證明與原本無異。     
如不服本判決應於收受送達後20日內向本院提出上訴書狀，其未
敘述上訴理由者，並得於提起上訴後20日內向本院補提理由書（
均須按他造當事人之人數附繕本）「切勿逕送上級法院」。因疫
情而遲誤不變期間，得向法院聲請回復原狀。

                                書記官  何  佳  錡
　　　　　　　　　　　　　　　　
中　　華　　民　　國　　111 　年　　11　　月　　2 　　日